臺灣高等法院臺中分院刑事裁定
111年度毒聲重字第206號
再審聲請人  
即受裁定人  盧安樂





上列聲請人即受裁定人因違反毒品危害防制條例案件，對本院中
華民國111年7月18日111年度毒抗字第668號第二審確定裁定（第
一審案號：臺灣臺中地方法院111年度毒聲字第611號；聲請案號
：臺灣臺中地方檢察署111年度聲戒字第57號、110年度毒偵字第
3879號），聲請重新審理，本院裁定如下：
    主  文
重新審理之聲請駁回。
    理  由
一、聲請人即受裁定人盧安樂（以下稱聲請人）聲請重新審理意
    旨略以：
　㈠原確定裁定係依法務部矯正署臺中勒戒所出具之「有無繼續
    施用毒品傾向證明書」、「有無繼續施用毒品傾向評估標準
    紀錄表」，為認定聲請人有繼續施用毒品傾向之唯一論據。
    法務部為避免各觀察勒戒處所就「有或無」繼續施用毒品傾
    向評估標準不一及節省判斷成本，訂頒「有無繼續施用毒品
    傾向評估標準」製作之「有無繼續施用毒品傾向評估標準紀
    錄表」所得分數與是否判斷有無繼續施用毒品傾向，本具有
    彈性而無強制拘束性。又有無繼續施用毒品傾向之評估，有
    評估嚴重失準、預測因子（變項）不具預測性之問題（見陳
    珍亮，觀察勒戒處所「有無繼續施用毒品傾向紀錄表」評估
    研究，96年；林褕泓，初次受觀察勒戒人再犯預測指標之研
    究，102年；100年監察院糾正行政院、法務部案文第10頁）
    。法官於審查認定有無繼續施用毒品傾向時，自得排斥不用
    或減少分數比重，當然不受有無繼續施用毒品傾向評估標準
    所拘束。依臺灣高等法院110年第1次庭長及審判長會議結論
    ，受觀察勒戒者是否有繼續施用毒品傾向而應施以強制戒治
    處分，依法應由法院為最終之審查及裁定，而非受該評估標
    準所得分數是否60分所拘束，此亦不因該修正評估標準是否
    屬行政規則或法規命令變更有所不同。又依司法院大法官釋
    字第216號解釋意旨，法官於審判案件時，固可引用各機關
    依其職掌就有關法規為釋示之行政命令，但仍得依據法律，
    表示適當之不同見解，並不受其拘束。是上開有無繼續施用
    毒品傾向評估標準即有不當，已如前述，法院自無受其拘束
    之理。
　㈡本不應該被納入考量之因子，未被排除，反而賦予分數，並
    裁定強制戒治，對聲請人實有欠公允。聲請人此次僅施用第
    二級毒品，施用第一級毒品係17年前之案件，犯後至今從未
    施用海洛因，不應該列入評分，卻被認定混合使用，得分10
    分，有違一事不再理原則，更與法不溯及既往之精神背道而
    馳。再聲請人遭警方於110年9月查獲，深知自己違反毒品犯
    行，故接到執行單即自行於111年4月26日報到，也未超過一
    年，卻被認定使用期限超過一年，得分10分，請鈞長詳查；
    且聲請人是自行報到，可見戒毒之心堅定，確有戒毒之意。
    末聲請人疑有精神疾病，依所附醫生診斷證明書，為焦慮症
    、失眠等症狀，卻再得分5分，難道受觀察勒戒者連生病的
    權利也被剝奪了，生此病也非聲請人自願。
　㈢聲請人之母親已70餘歲，且雙腿不良於行，目前獨居二樓，
    上下樓不便；父親因嚴重失智，在長照中心，相關費用欠費
    中，妹妹遠嫁東勢，也無力清償；12歲女兒暫住母舅家，也
    期待聲請人能早日回去。而法官於審判案件時，自有不受各
    機關依其職掌就有關法規為釋示之行政命令拘束之理，故聲
    請人依毒品危害防制條例第20條之1第1項第1款規定，祈請
    鈞長准予更正裁定，免予強制戒治等語。
二、按觀察、勒戒及強制戒治之裁定確定後，有下列情形之一，
    認為應不施以觀察、勒戒或強制戒治者，受觀察、勒戒或強
    制戒治處分之人，或其法定代理人、配偶，或檢察官得以書
    狀敘述理由，聲請原裁定確定法院重新審理：一、適用法規
    顯有錯誤，並足以影響裁定之結果者；二、原裁定所憑之證
    物已證明為偽造或變造者；三、原裁定所憑之證言、鑑定或
    通譯已證明其為虛偽者；四、參與原裁定之法官，或參與聲
    請之檢察官，因該案件犯職務上之罪，已經證明者；五、因
    發現確實之新證據足認受觀察、勒戒或強制戒治處分之人，
    應不施以觀察、勒戒或強制戒治者；六、受觀察、勒戒或強
    制戒治處分之人，已證明其係被誣告者，毒品危害防制條例
    第20條之1第1項定有明文，其中第1款所稱「適用法規顯有
    錯誤」，係指確定裁定違背法規或現存判例解釋者而言。又
    法院認為無重新審理之理由，或程序不合法者，應以裁定駁
    回之，毒品危害防制條例第20條之1第4項前段定有明文。
三、經查：
　㈠本案聲請人雖於111年8月2日對本院111年度毒抗字第668號裁
    定提出「聲明異議狀」，並於理由多次使用「提出聲明異議
    」之用語，然審酌其提出理由之內容，核其真意，應係聲請
    人認有毒品危害防制條例第20條之1第1項第1款不應對其施
    以強制戒治之事由，而對上開強制戒治處分確定裁定聲請重
    新審理之意，合先敘明。又聲請人因施用毒品案件，經臺中
    地方法院以111年度毒聲字第611號裁定令入戒治處所施以強
    制戒治，聲請人不服提起抗告，經本院於111年7月18日以11
    1年度毒抗字第668號裁定駁回抗告，因屬不得再抗告之裁定
    而確定等情，有本院上開裁定及臺灣高等法院被告前案紀錄
    表在卷可稽（本院卷第53頁）。而聲請人於111年8月2日向
    法務部○○○○○○○○提出本件狀紙，亦有狀紙上之法務部○○○○○○
    ○○收受收容人訴狀章戳可明，未逾30日法定期間，程序上自
    無不合。
　㈡聲請人不服本案「有無繼續施用毒品傾向證明書」及「有無
    繼續施用毒品傾向評估標準紀錄表」，認有違法評估之情事
    ，影響裁定之結果，主張原確定裁定有毒品危害防制條例第
    20條之1第1項之聲請重新審理事由，然：
　⒈按勒戒處所應注意受觀察、勒戒人在所情形，經醫師研判其
    有或無繼續施用毒品之傾向，有繼續施用毒品傾向者，應陳
    報該管檢察官，於法院裁定移送強制戒治處所施以強制戒治
    前，應繼續收容，其收容期間計入戒治期間，觀察勒戒處分
    執行條例第8條定有明文。依上開規定，受觀察、勒戒人有
    、無繼續施用毒品之傾向，係由醫師研判。又毒品危害防制
    條例施行細則，係依毒品危害防制條例第34條規定訂定，而
    有無繼續施用毒品傾向評估標準，係依毒品危害防制條例施
    行細則第12條授權法務部定之，由法務部洽請衛生福利部邀
    集專家學者及相關機關研商後修訂「有無繼續施用毒品傾向
    評估標準評分說明手冊」、「有無繼續施用毒品傾向評估標
    準紀錄表」、「有無繼續施用毒品傾向證明書」。是受刑人
    有無繼續施用毒品傾向評估標準，係由毒品危害防制條例之
    母法授權毒品危害防制條例施行細則訂定，再由毒品危害防
    制條例施行細則授權法務部、衛生福利部擬定，均有其法源
    依據。是聲請意旨以前詞指摘原確定裁定不應依「有無繼續
    施用毒品傾向證明書」及「有無繼續施用毒品傾向評估標準
    紀錄表」諭知強制戒治，實屬對法律規範之誤解。
　⒉復本案「有無繼續施用毒品傾向證明書」及「有無繼續施用
    毒品傾向評估標準紀錄表」，係依110年3月26日最新修正之
    評估標準所做成，且觀諸原確定裁定引用「評估標準紀錄表
    」所載內容，亦無違反修正後評估標準之情形，業經原確定
    裁定說明甚詳。原確定裁定亦說明：「評估標準紀錄表」之
    評分結果，及是否有繼續施用毒品傾向而須強制戒治之評估
    標準，並非完全以受勒戒人勒戒後之結果為準，勒戒前之各
    種情況，仍應作為評估之依據，依勒戒處所評分說明手冊規
    定，係以前科紀錄與行為表現、臨床評估、社會穩定度3項
    合併計算分數，每一大項皆有靜態因子與動態因子，先以靜
    態因子分數評分，靜態因子分數總分在60分（含）以上為「
    有繼續施用毒品傾向」，60分以下，與動態因子分數相加，
    如果總分在60分（含）以上，為「有繼續施用毒品傾向」，
    是聲請人有無「繼續施用毒品傾向」，係依具體個案之臨床
    實務及相關事證等情綜合判定，有其相當之專業依據及標準
    ，且涉及專門醫學，又衡酌強制戒治之目的，係為協助施用
    毒品者戒斷毒品之心癮及身癮所為之一種保安處分類型，而
    該評估標準係適用於每一位受觀察、勒戒處分之人，具一致
    性、普遍性、客觀性，倘其評估由形式上觀察，無擅斷或濫
    權等明顯不當之情事，法院宜予尊重。故若無其他證據顯示
    評分結果與實際情況有異，應認該「評估標準紀錄表」並無
    違法評估之情形。
　⒊聲請意旨爭執臨床評估之多重毒品濫用、使用年數及精神疾
    病等項目評分有失公允。惟經本院核閱原確定裁定，聲請人
    因施用毒品案件，經臺灣臺中地方檢察署檢察官聲請觀察、
    勒戒及強制戒治時，僅就施用第二級毒品為聲請，並無誤載
    聲請人混合施用第一級、第二級毒品之情事，聲請意旨就此
    部分之指摘實有誤解；聲請意旨所指，應係有無「多重毒品
    濫用」。而依「有無繼續施用毒品傾向評估標準說明手冊」
    ，「評估標準」所稱「多重毒品濫用」，係指曾有2種或2種
    以上毒品使用經驗者，為10分；「使用年數」，則指本次勒
    戒毒品之使用狀態期間總和，超過一年者為10分。聲請人前
    於90、93年間因施用第一級毒品海洛因及第二級毒品安非他
    命案件，經臺灣臺中地方法院以90年度訴字第1572號、94年
    度訴字第1527號判決在案，有上開刑事判決及臺灣高等法院
    被告前案紀錄表在卷可參。是聲請人確有多重毒品濫用，且
    施用第二級毒品安非他命迄今之年數確已超過1年之情形，
    戒治所醫療人員於「評估標準紀錄表」勾選「多重毒品濫用
    」、「使用年數：超過一年（10分）」，核與客觀事實並無
    不符。
　⒋聲請意旨另主張其有年邁雙親及年幼女兒待照護扶養部分，
    經核尚無從推翻本件「評估標準紀錄表」有關「社會穩定度
    」之家庭因素部分，且聲請人此部分得分為0分，業經原確
    定裁定引用「評估標準紀錄表」之內容說明甚詳，對評估結
    果並無影響。若聲請人所述為真，其情固值憐憫，然其應尋
    求其他親友或社福單位協助以照料其家人始為正途，附此敘
    明。
　㈢從而，揆諸前開說明，聲請人對本院原確定裁定聲請重新審
    理，所主張之事由不符合毒品危害防制條例第20條之1第1項
    第1款規定，亦不符合其他各款規定，為無理由，應予駁回
    。
四、據上論斷，應依毒品危害防制條例第20條之1第4項前段，裁
    定如主文。
中　　華　　民　　國　　111 　年　　9 　　月　　8 　　日
           刑事第八庭   審判長 法　官  張  靜  琪
　　　　　　　　　　　  　　   法　官  黃  小  琴
　　　　　　 　　　　　　　　  法　官  郭  瑞  祥
以上正本證明與原本無異。     
不得抗告。
                               書記官  陳  志  德
　　　　　　　　　　　　　　　 
中　　華　　民　　國　　111 　年　　9 　　月　　8 　　日